臺灣臺中地方法院刑事判決　　　　　　　　　　　　　九十一年度訴字第八二六號
　　公　訴　人　臺灣台中地方法院檢察署檢察官
　　被　　　告　甲○○
右列被告因偽造文書案件，經檢察官提起公訴（九十一年度偵字第一四二一號），本
院判決如左：
    主  文
甲○○行使偽造公文書，足以生損害於公眾，處有期徒刑壹年貳月。緩刑參年。
    事  實
一、甲○○與張富玲係朋友關係，交情甚篤，甲○○得知張富玲之妹張富枝因精神分
    裂症，擬代向勞工保險局（以下稱勞保局）申請殘廢給付，而張富枝曾於民國九
    十年三月八日至九十年七月十七日在行政院國軍退除役官兵輔導委員會玉里榮民
    醫院（以下稱玉里榮民醫院）住院診療，甲○○明知張富枝經醫師診療後已加入
    復健工作，且未經醫師判定無好轉可能，竟為使張富枝順利獲得勞保局殘廢給付
    之核定，遂基於意圖為他人不法所有及偽造公文書持以行使之犯意，於九十年七
    月十八日晚上某時許，在其位於台中縣大雅鄉○○村○○○路八十巷四六號之住
    處，明知無權制作或更改玉里榮民醫院診斷書之內容，而在該醫院於九十年七月
    十七日所開立被保險人張富枝之勞工保險殘廢診斷書中，於第二十三項「前項殘
    廢有無好轉可能」之欄勾選「無」之項目，表示張富枝之精神分裂症無好轉可能
    ，並於第十七項審定日期欄填具日期為「九十年七月十七日」，表示審定為永久
    不能復原之日期，而以此不實之事項記載於該診斷書上。其並於九十年七月二十
    四日，以該偽造之勞工保險殘廢診斷書及其餘聲請資料交不知情之張富玲郵寄予
    勞保局，而代不知情之張富枝向勞保局申請殘廢給付而持以行使前開偽造之勞工
    保險殘廢診斷書，足以生損害於勞保局審核勞工殘廢給付之正確性及玉里榮民醫
    院勞工保險殘廢診斷書核發之管理正確性。嗣經勞保局向玉里榮民醫院調閱張富
    枝之病歷資料，再經玉里榮民醫院函覆前開開診斷書並非該院醫師所填，始得知
    上情，勞保局乃未陷於錯誤，亦未交付前開殘廢給付予張富枝。
二、案經勞保局函送彰化縣警察局報請臺灣臺中地方法院檢察署檢察官偵查起訴。
    理  由
一、前揭事實業據被告甲○○於警訊時、偵查中及本院審理時坦承不諱，核與證人張
    富玲於警訊時及偵查中證述情節相符，並有行政院國軍退除役官兵輔導委員會玉
    里榮民醫院函、復健科職能治療紀錄表、產業治療復健訓練治療進展評估紀錄、
    病情進行紀錄、勞工保險殘廢診斷書等，及勞工保險局函、殘廢診斷書、對聲請
    審議案意見書與該局張富枝殘廢給付案相關資料附於偵查卷可稽。本件事證明確
    ，被告犯行洵堪認定。
二、按所稱公文書者，謂公務員職務上製作之文書，刑法第十條第三項著有明文；且
    診斷書之使用，通常為證明病人身體傷病之情形，充請假、報銷或請求醫藥費或
    訴訟所需，性質上與刑法第二百十二條之文書之為謀生及一時便利之用而制作者
    亦異；則前開行政院國軍退除役官兵輔導委員會玉里榮民醫院勞工保險殘廢診斷
    書，堪認係刑法第二百十一條之「公文書」（最高法院八十二年度台上字第二三
    五號判決參照）。再按刑法上所謂變造文書，係指無制作權者，就他人所制作之
    真正文書，加以改造而變更其內容而言，亦即不變更原有文書之本質，僅就文書
    之內容有所更改者是。若變更其本質，使之發生完全相反之效用者，則屬偽造而
    非變造（最高法院九十年度台上字第六五七號判決參照）；則被告於前開勞工保
    險殘廢診斷書中之前項殘廢有無好轉可能之有無欄打勾圈選「無」並填具審定日
    期，雖未變更其他內容，但無異假冒他人名義無權制作文書，而使該文書內容發
    生完全相反之效用，堪認該勞工保險殘廢診斷書本質已完全變更，被告所為應係
    「偽造」而非僅變造前開文書。復按刑法之行使偽造之文書罪，乃依文書之用法
    ，以之充作真正文書而加以使用之意，故必須行為人就所偽造文書之內容有所主
    張，始與「行使」行為該當（最高法院八十八年度台上字第五五九四號判決參照
    ）；查被告偽造前開勞工保險殘廢診斷書後並持向勞工保險局申請殘廢給付，亦
    即其就所偽造前開文書之內容已有所主張，堪認已行使偽造之文書。另按刑法處
    罰偽造文書罪之主旨，所以保護文書之實質的真正，雖尚以足生損害於公眾或他
    人為要件之一，亦祇以具有損害之虞為已足，有無實受損害，在所不問，且此所
    謂損害，亦不以經濟價值為限（最高法院五十一年台上字第一一一一號判例參照
    ）；則被告前開偽造公文書持以行使之行為，足讓勞保局判定是否核定為殘廢給
    付之依據，顯足生損害於勞保局審核勞工殘廢給付之正確性，並足生損害於玉里
    榮民醫院勞工保險殘廢診斷書核發之管理正確性。故被告前開所為自與刑法第二
    百十六條、第二百十一條行使偽造公文書罪構成要件該當。且被告以持前開偽造
    之公文書為詐術，意圖使勞保局核發勞工殘廢給付予張富枝，而勞保局未將財物
    交付之犯行，亦核與刑法第三百三十九條第一、三項之詐欺取財未遂罪構成要件
    該當。
三、核被告所為，係犯刑法第二百十六條、第二百十一條行使偽造公文書罪及刑法第
    三百三十九條第一、三項之詐欺取財未遂罪。查被告偽造公文書之低度行為，應
    為行使之高度行為所吸收，只論以行使偽造公文書罪；而被告所犯前開詐欺取財
    未遂罪與行使偽造公文書罪間，有方法結果之牽連關係，應依刑法第五十五條之
    規定，從一重之行使偽造公文書罪處斷。又公訴人起訴事實雖未敘及前開被告詐
    欺取財未遂犯行及其於前開勞工保險殘廢診斷書中第十七項審定日期欄偽填日期
    為「九十年七月十七日」之偽造公文書接續犯行，然該部分事實與公訴人起訴之
    犯罪事實既具牽連犯之裁判上一罪或單純一罪之關係，基於審判不可分原則，應
    為起訴效力所及，本院自得併予審理。爰審酌被告為助人而一時失慮，誤蹈法網
    之犯罪動機、目的、手段及所生危害，但坦承犯行，頗有悔意之犯罪後態度等一
    切情狀，量處如主文所示之刑，以資懲儆。另查被告前未曾受有期徒刑以上刑之
    宣告，此有臺灣臺中地方法院檢察署刑案資料查註紀錄表與臺灣高等法院被告全
    國刑案紀錄表各一紙在卷可憑，其因一時短於失慮，偶罹刑章，復有正當職業，
    經此偵審程序及刑之宣告後，當知所警惕，信無再犯之虞，本院因認前開對其所
    宣告之刑，以暫不執行為當，爰併宣告緩刑三年，用啟自新。
四、末查被告所偽造之前開勞工保險殘廢診斷書雖為被告供本件犯罪所用之物，但已
    交予勞保局持有，且前開文件本即非被告所有，且亦非違禁物，則尚不得依刑法
    第三十八條之規定宣告沒收，並此敘明。
五、據上論斷，應依刑事訴訟法第二百九十九條第一項前段，刑法第二百十六條、第
    二百十一條、第三百三十九條第一、三項、第五十五條、第七十四條第一款，罰
    金罰鍰提高標準條例第一條前段，判決如主文。
中      華      民      國      九十一    年      五      月    三十    日
                                臺灣台中地方法院刑事第七庭
                                        法  官  陳  卿  和
右正本證明與原本無異。
如不服本判決，應於送達後十日內向本院提出上訴狀 （須附繕本） ，上訴於台灣高
等法院台中分院。
                                        書記官
中      華      民      國      九十一    年      五      月    三十    日
【附錄本案論罪科刑法條】
刑法第二百十六條：
行使第二百十條至第二百十五條之文書者，依偽造、變造文書或登載不實事項或使登
載不實事項之規定處斷。
刑法第二百十一條：
偽造、變造公文書，足以生損害於公眾或他人者，處一年以上，七年以下有期徒刑。
刑法第三百三十九條：
第一項：意圖為自己或第三人不法之所有，以詐術使人將本人或第三人之物交付者，
處五年以下有期徒刑、拘役或科或併科一千元以下罰金。
第三項：前二項之未遂犯罰之。
